【裁判字號】    96,上更(一),165
【裁判日期】    970305
【裁判案由】    回復所有權
【裁判全文】
臺灣高等法院民事判決               96年度上更(一)字第165號
上  訴  人  戊○○
訴訟代理人  丁○○
被上訴人    丙○○
                        樓
訴訟代理人  乙○
上列當事人間請求回復所有權事件，上訴人對於中華民國95年5
月26日臺灣臺北地方法院94年度訴字第1034號第一審判決提起上
訴，經最高法院第一次發回更審，本院於97年2月20日言詞辯論
終結，判決如下：
    主  文
原判決關於命上訴人拆除工作物返還土地之範圍超過如附圖編號
C所示其中圍牆內之磚柱水泥平台及如附圖編號D水泥固定物部分
，及該部分假執行之聲請，暨訴訟費用之裁判均廢棄。
上開廢棄部分，被上訴人在第一審之訴及假執行之聲請均駁回。
其餘上訴駁回。
第一審、第二審及發回前第三審訴訟費用由上訴人負擔五分之二
，餘由被上訴人負擔。
    事實及理由
一、被上訴人起訴主張：其為坐落於台北市○○區○○段2小段
    370地號土地（下稱系爭土地）及其上門牌號碼台北市○○
    區○○街3巷7之1號地下1樓建物之所有權人，上訴人則為上
    開同棟建物7號1樓之所有權人，上訴人基於其為1樓住戶之
    便，約於民國84、85年間將原屬於整棟大樓所共有之部分及
    其建物所坐落之土地屬於共有之部分，擅自加蓋，或當倉庫
    、或當儲藏室，而於其內、其上放置個人物品，上訴人於前
    述之共有部分為建築，已妨害到共有人之所有權及全體共有
    人之利益，爰依民法第767條、第821條規定，求為命上訴人
    應將系爭土地如附圖編號C、D、E、F、G所示之工作物拆除
    並將該部分土地騰空返還予被上訴人及其他全體共有人之判
    決。
  （原審為被上訴人勝訴之判決，經上訴人提起上訴）
    並於本院聲明：上訴駁回。
二、上訴人則抗辯如下：
  (一)門牌號碼台北市○○區○○街3巷7號建物1至5樓住戶，各
      有獨立門戶出入使用，被上訴人居住之地下層，係由銅山
      街3巷7之1號大門出入，上訴人居住之1樓，則由同巷7號
      大門自前院進入客廳。該建物前院約2坪，左右兩側各約1
      坪之空地，均係上訴人獨門獨院出入使用，與同棟之其他
      住戶，道路隔絕，不相通行，具有使用上之獨立性，依公
      寓大廈管理條例第3條第3款之規定，應屬上訴人「專有部
      分」之土地，依同條例第4條之規定，上訴人有自由使用
      ，並排除他人干涉之權利。
  (二)被上訴人所有之地下層，擅自改裝抽風機排放油煙及廁所
      廢氣，妨礙上訴人住屋之正常使用，其為維護家人健康，
      乃就上開「專有部分」之前院及左右兩側之空地上，在地
      下層露出地面1公尺之上方，即被上訴人排放廢氣口之上
      方，自費舖設水泥板，並另裝設通風管，惟仍保持地下層
      排氣於屋外，並不影響被上訴人之通風排氣，亦不妨礙同
      棟其他住戶之權益，自屬正當權利之行使，應受法律之保
      護，並無拆除之必要。
  (三)附圖所示C部分，係被上訴人所建，嗣出售予訴外人劉廖
      玉琴後，再轉售予上訴人；附圖所示D部分，係為阻隔被
      上訴人排除之廢氣所設置，業經被上訴人同意；附圖所示
      E部分，係為防止雨水傾瀉而下，流入1樓及地下房屋所設
      置之雨棚，並未影響共有人權益；附圖所示F部分，則係
      被上訴人建屋之初即已存在，且為1樓房屋對外通行所必
      要；附圖所示G部分，乃為保護蓄水池運作所設置，於全
      體共有人有益，被上訴人均不得請求拆除。尤以G部分苟
      經拆除未增進任何利益，反而有損共有人全體。
  (四)系爭建物各住戶之水表、電表及共用之蓄水池設置位置，
      均位於上訴人使用之系爭圍牆內，衡情被上訴人等共有人
      於日常查抄水表、電表及日常生活上使用蓄水池，一望即
      知上訴人使用之系爭工作物占有系爭土地之事實，然上訴
      人自72年10月搬入系爭1樓房地，並使用前後庭院及左右
      兩側空地至今已20餘年，期間其他共有人（包括被上訴人
      ）均未提出異議，應有默示分管協議之存在。被上訴人明
      知共有人間對於系爭土地有分管事實，卻直到數十年之後
      才翻悔默示分管之協議，實為濫用權利，有違誠信原則。
  (五)如附圖所示D部分之水泥工作物，早已於95年7月間，因台
      北市政府工務局衛生下水道工程處通知將埋設排水管線，
      而遭拆除，所以，事實上現已無原判決附圖所示之D工作
      物，則被上訴人就此部份之主張，顯無權利保護之必要，
      自應予駁回。
    並於本院聲明：
    (一)原判決廢棄。
    (二)被上訴人在第一審之訴及假執行之聲請均駁回。
三、兩造不爭執之事實：
    被上訴人為門牌號碼台北市○○區○○街3巷7之1號地下1樓
    建物及其基地即系爭土地應有部分之所有權人，上訴人則為
    上開同棟建物7號1樓（下稱系爭1樓房屋）之所有權人。上
    訴人與同棟建物之其餘樓層住戶各有獨立之出入門戶。
四、兩造之爭點及論斷：
    被上訴人主張上訴人未經全體共有人之同意，擅自於共有之
    系爭土地上增置如附圖編號C、D、E、F、G所示之工作物，
    自應將之拆除並將該部分土地騰空返還予被上訴人及其他全
    體共有人等語。為上訴人所否認，並以前揭情詞置辯。是本
    件兩造之爭點為：(一)如附圖所示C、D、E、F、G之工作物
    為何人所建？(二)共有人就系爭土地有無分管協議存在？
    (三)被上訴人得否請求上訴人拆除如附圖所示C、D、E、F、
     G工作物？茲分別論述如下：
  (一)關於如附圖所示C、D、E、F、G之工作物為何人所建之爭
      點：
    １、坐落系爭土地上之門牌號碼台北市○○區○○街3巷7號
        地下1樓至5樓該棟建物（系爭該棟建物），係被上訴人
        之父乙○所起造，而系爭1樓房屋係訴外人己○○向乙
        ○購買後登記為其妻劉廖玉琴名義所有，嗣於72年10
        月訴外人廖玉琴再轉售登記予上訴人，此為兩造所不爭
        執。而如附圖所示C其中圍牆部分，於上訴人購買系爭1
        樓房屋當時，原為紅色鐵欄杆鏤空圍籬，嗣上訴人於75
        年間改建為現狀之水泥結構圍牆之事實，為兩造所不爭
        執（見本院卷頁132反面），並有被上訴人提出改建前
        後之照片2幀附卷可證（見本院卷頁31），自堪採信。
        觀之上開圍牆改建前照片，紅色鐵欄杆鏤空圍籬內明顯
        無任何增設物，嗣於原法院勘驗時則設有磚柱水泥平台
        供上訴人放置盆裁，此有勘驗拍攝之現場照片附卷可稽
        （見原審卷頁92），且經證人己○○證述圍牆內原來沒
        有東西等語屬實（見本院卷頁48）。是被上訴人所辯如
        附如附圖所示C圍牆內之磚柱水泥平台為上訴人所增建
        ，堪以採信。上訴人主張該磚柱水泥平台於其購買系爭
        1樓房屋時即已存在云云，不足採信。
    ２、上訴人自陳：如附圖所示D水泥固定物部分，係為阻隔
        被上訴人排除之廢氣所設置、附圖所示E雨棚部分係為
        防止雨水傾瀉流入1樓及地下房屋而設置，附圖所示G蓄
        水池外之水泥固定物部分，乃為保護蓄水池運作所設置
        等語在卷（見本院更審前卷47-48），再依原法院勘驗
        現場之照片而觀，如附圖所示之D、E、G部分均非陳舊
        之設置（見原審卷頁91、93），是被上訴人所辯上開設
        置為上訴人所建，尚非無據。上訴人主張如附圖D、E
        、G部分工作物於其購屋前即已存在云云，難以採信。
        而系爭1樓房屋地板與屋外之地面有距離，有現場照片
        可稽（見原審卷頁93），1樓住戶出外入內自須藉由樓
        梯輔助通行，是上訴人主張如附圖所示F門口位置於其
        購屋前即有樓梯，衡情堪以採信。至原法院勘驗現場時
        ，如附圖所示F之樓梯外觀尚新，應認亦屬上訴人事後
        修建而非購屋後新建。
  (二)共有人間就系爭土地有無分管協議存在之爭點：
    １、上訴人、被上訴人為系爭土地之分別共有人，應有部分
        各為17 10分之342、1710分之240，有系爭土地登記謄
        本（見原法院94年度北調字第23號卷頁6、7）在卷可稽
        。而如附圖C、D、E、F、G之工作物則係坐落在系爭1樓
        房屋圍牆內之系爭土地（即該棟建物前後院與左右兩側
        空地，下稱1樓圍牆內之空地）。按共有物分管契約，
        固不以共有人明示之意思表示為限，共有人默示之意思
        表示，亦包括在內。惟所謂默示之意思表示，係指依共
        有人之舉動或其他情事，足以間接推知其效果意思者而
        言。而系爭該棟建物於建造完成當時即於1樓房屋外設
        有欄杆圍牆，且各樓住戶各有獨立門戶出入，固為兩造
        所不爭執，惟據此尚難認1樓住戶就圍牆內之空地具有
        有使用上之獨立性而為其專有部分，亦不足遽認系爭該
        棟建物全體住戶即系爭共有人間即有將圍牆內之空地（
        即建物前後院與左右兩側空地）同意由1樓房屋所有人
        分管之意。是上訴人主張1樓圍牆內之空地為公寓大廈
        管理條例第3條第3款規定之專有部分，其有自由使用並
        排除他人干涉之權利云云，尚不足採。
    ２、系爭該棟建物地下1樓住戶即被上訴人否認系爭土地共
        有人間有默示分管協議存在。而證人即系爭該棟建物2
        樓原住戶蔡敏杰雖證稱：「圍牆內的範圍一直都是一樓
        的住戶在使用，我們樓上的人沒有意見。」，惟另證稱
        ：「1樓後門中間的空地是供2樓到5樓住戶停放機車之
        用，後來上訴人搬進去1樓就把後門的木門改成鐵門並
        更換門鎖，所以我們就不能再使用那塊空地停放機車，
        後來變成只有1樓的人在使用，樓上的人有抗議，也沒
        有用。」等語在卷（見本院卷頁48）。證人即系爭該棟
        建物3樓住戶柯李柿則證稱：「我買的時候是己○○住1
        樓，己○○說1樓後門內的空地可以給大家停機車，也
        給我們樓上每戶一把後門的鑰匙。後來因為我們家沒有
        在那裡停機車，所以上訴人改了鐵門之後我沒有表示意
        見，其他鄰居我不太清楚。」等語（見本卷頁49反面）
        。又證人即該棟建物5樓住戶甲○○證稱：「我77年搬
        來的時候，7號1樓圍牆就是水泥紅磚牆，後面原來的門
        是紅色木門可以讓樓上的住戶停摩托車，後來改成鐵門
        ，鐵門上鎖由1樓住戶使用。：：鄰居口頭有討論不滿
        意，有去跟上訴人唸一下說不要上鎖，結果上訴人還是
        維持原狀。」等語在卷（見本院卷頁49）。互核以觀，
        系爭該棟建物樓上住戶即共有人對於如附圖所示E部分
        之後門內空地原由樓上住戶共同停車使用，嗣由上訴人
        單獨占用並非全無異議。參以證人己○○到庭證稱：「
        （當時有無約定1樓的圍牆內空地由1樓住戶分管？）我
        買的時候1樓只有一點點遮雨的塑膠片，沒有其他建築
        ，也沒有約定由1樓住戶分管。」等語明確（見本院卷
        頁47）。是尚難認系爭土地共有人間有將系爭該棟建物
        1樓圍牆內空地（即前後院與左右兩側空地）明示或默
        示同意由1樓房屋所有分管之意。
  (三)關於被上訴人得否請求上訴人拆除如附圖所示C、D、E、F
      、G工作物之爭點：
    １、按未經共有人協議分管之共有物，共有人對於共有物之
        特定部分占用收益，須徵得其他共有人全體之同意，如
        未經其他共有人同意而就共有物之全部或一部任意占用
        收益，他共有人得本於所有權請求除去其妨害或請求向
        全體共有人返還占用部分。本件系爭土地共有人間並無
        將系爭該棟建物1樓圍牆內空地（即前後院與左右兩側
        空地）明示或默示同意由1樓房屋所有分管之意，已如
        上述。則上訴人未經全體共有人之同意，增建如附圖所
        示C其中圍牆內之磚柱水泥平台、如附圖所示D水泥固定
        物部分，供置放盆裁及上訴人物品等私用（見原審卷頁
        91、92），他共有人自得本於所有權請求拆除之。上訴
        人雖主張：因被上訴人在地下1樓設置抽風機排放油煙
        、廁所內等廢氣致上訴人因此罹患支氣管炎未癒，為阻
        隔被上訴人排放之廢氣才設置如附圖所示D之水泥固定
        物云云。惟上訴人因上開廢氣排放之爭議，經聲請調解
        並未與被上訴人達成同意增設上開水泥固定物之協議，
        此有聲請調解書及調解通知等附卷可稽（見本院卷頁
        115-120），則上訴人未經全體共有人同意，仍難認有
        逕行增設上開水泥固定物之權利。至如附圖所示D部分
        之水泥固定物，雖於95年7月間經台北市政府工務局衛
        生下水道工程處因埋設排水管線而拆除部分水泥外層，
        惟其內部鋼筋結構及部分水泥外層仍存在，此有上訴人
        提出之現況照片可憑（見本院卷頁130），尚難認再無
        拆除之必要。上訴人以被上訴人此部份拆除請求無權利
        保護之必要云云，尚不足採。是被上訴人依民法第821
        條、第767條之規定，請求上訴人將如附圖所示C其中圍
        牆內之磚柱水泥平台、如附圖所示D水泥固定物部分拆
        除，並將上開工作物之基地返還被上訴人及其他全體共
        有人，即屬有據，應予准許。
    ２、又各共有人對於第三人得就共有物之全部，為本於所有
        權之請求，但回復共有物之請求，僅得為全體共有人之
        利益為之，民法第821條定有明文。本件如附圖所示C其
        中圍牆部分，於系爭該棟建物建造完成後即已興建紅色
        鐵欄杆鏤空圍籬，其目的及功能在區隔庭院空地與道路
        用地，以維護全體住戶之居住安全，嗣上訴人雖於75
        年間改建為現狀之水泥結構圍牆，惟圍牆所具之上開目
        的及功能並未改變。又如附圖所示E雨棚部分，則有防
        止雨水傾瀉流入1樓、地下1樓房屋及方便全體住戶使用
        附圖所示E部分之後門內空地之功用。至如附圖所示G部
        分乃環繞蓄水池周圍而設之水泥磚牆，具有維護公用蓄
        水池運作以避免遭碰撞破壞之目的，均難認非基於全體
        共有人之利益，故上訴人請求拆除如附圖所示C其中圍
        牆部分及E雨棚部分、G水泥固定物部分，依上開說明，
        於法尚有未合。至系爭1樓房屋地板與屋外之地面有距
        離，1樓住戶出外入內自須藉由樓梯輔助通行，如附圖
        所示F門口位置於上訴人購屋前即有樓梯，如附圖所示F
        之樓梯為上訴人事後修建而非新建，既如上述，即難認
        上訴人有未經全體同意興建如附圖F所示之樓梯而占用
        共有土地之情形，被上訴人依民法第821條之規定，請
        求上訴人拆除如附圖所示F部分之樓梯，為無理由，不
        應准許。
    ３、公寓大廈，指構造上或使用上或在建築執照設計圖樣標
        有明確界線，得區分為數部分之建築物及其基地。其中
        具有使用上之獨立性，且為區分所有之標的者，為專有
        部分；專有部分以外之其他部分及不屬專有之附屬建築
        物，而供共同使用者，則為共用部分。又共用部分及其
        相關設施之拆除、重大修繕或改良，應依區分所有權人
        會議之決議為之；而區分所有權人會議之決議，關於公
        寓大廈之重大修繕或改良事項，應有區分所有權人3 分
        之2以上及其區分所有權比例合計3分之2以上出席，以
        出席人數4分之3以上及其區分所有權比例占出席人數區
        分所有權4分之3以上之同意行之。公寓大廈管理條例第
        3條第1、3、4款、第11條第1項、第31條第1項第2款分
        別定有明文。本件如附圖所示C其中圍牆部分，鐵欄杆
        鏤空圍籬，其目的及功能在區隔庭院空地與道路用地，
        以維護全體住戶之居住安全；如附圖所示E雨棚部分，
        具有防止雨水渲瀉及方便全體住戶使用後門內空地之功
        用；如附圖所示G水泥磚牆部分，具有維護公用蓄水池
        運作之目的，已如上述。揆諸上開說明，應認上開工作
        物在使用上及構造上均不具獨立性，性質上即為系爭該
        棟建物之共用部分，其權利應屬全體區分所有權人共有
        ，不因其是否違反行政規定而有不同。是上訴人主張應
        拆除如附圖所示C其中圍牆部分及E雨棚部分、G水泥固
        定物部分，自屬對於公寓大廈之重大修繕及改良，即應
        優先適用公寓大廈管理條例第31條之規定，由區分所有
        權人會議決議行之，上訴人個人本於其共有人之權利，
        依民法第821條規定為請求，於法亦有未合。
五、綜上所述，被上訴人依民法第821條、第767條之規定，請求
    上訴人將如附圖所示C其中圍牆內之磚柱水泥平台、如附圖
    所示D水泥固定物部分拆除，並將上開工作物之基地返還被
    上訴人及其他全體共有人，為有理由，應予准許。至被上訴
    人逾此範圍之請求，則無理由，應予駁回，其此部分假執行
    之聲請亦失所依附，應併予駁回。原審就超過上開應准許部
    分，為上訴人敗訴之判決並為假執行之宣告，尚有未洽，上
    訴意旨就此部分指摘原判決不當，求予廢棄改判，為有理由
    。至於上開應准許部分，原審為被上訴人勝訴之判決並為假
    執行之宣告，經核並無違誤，上訴意旨就此部分仍執陳詞，
    指摘原判決不當，求予廢棄，為無理由，應予駁回。
六、本件事證已明，兩造其餘攻擊防禦方法及其他未經援用之證
    據，經核與本件判決結果不生影響，爰不再一一論述，附此
    敘明。
七、據上論結，本件上訴為一部有理由，一部無理由，依民事訴
    訟法第449條第1項、第450條、第79條，判決如主文。
中    華    民    國    97    年    3     月     5    日
                    民事第十四庭
                        審判長法  官 張  蘭
                              法  官 黃麟倫
                              法  官 鄭純惠
正本係照原本作成。
如不服本判決，應於收受送達後20日內向本院提出上訴書狀，其
未表明上訴理由者，應於提出上訴後20日內向本院補提理由書狀
（均須按他造當事人之人數附繕本）上訴時應提出委任律師或具
有律師資格之人之委任狀；委任有律師資格者，另應附具律師資
格證書及釋明委任人與受任人有民事訴訟法第466條之1第1項但
書或第2項（詳附註）所定關係之釋明文書影本。
中    華    民    國    97    年    3     月    6     日
                              書記官 劉麗芬
附註：
民事訴訟法第466條之1（第1項、第2項）：
對於第二審判決上訴，上訴人應委任律師為訴訟代理人。但上訴
人或其他法定代理人具有律師資格者，不在此限。
上訴人之配偶、三親等內之血親、二親等內之姻親，或上訴人為
法人、中央或地方機關時，其所屬專任人員具有律師資格並經法
院認為適當者，亦得為第三審訴訟代理人。


司法院資訊處製作；財團法人民間司法改革基金會備份。
